【裁判字號】    90,訴,1503
【裁判日期】    901106
【裁判案由】    空氣污染防制法
【裁判全文】
高雄高等行政法院判決                              九十年度訴字第一五０三號
                              .
    原      告  中國石油股份有限公司煉製事業部高雄煉油廠
    代  表  人  甲○○廠長
    訴訟代理人  己○○
                庚○○
                戊○○
    被      告  高雄市政府環境保護局
    代  表  人  乙○○局長
    訴訟代理人  丙○○
                丁○○
右當事人間因空氣污染防制法事件，原告不服高雄市政府中華民國九十年四月三十日
高市府訴三字第一六０三八號訴願決定，提起行政訴訟。本院判決如左：
    主  文
原告之訴駁回。
訴訟費用由原告負擔。
    事  實
甲、事實概要：
    緣被告所屬稽查人員於民國（下同）八十九年十一月二十一日上午十時許，至原
    告工廠執行第一真空蒸餾工場蒸餾程序（Ｍ二四）操作許可查核，由原告所登載
    之八十九年六月二十六日現場操作記錄，發現前述工場製程流程異動，由原應由
    第三、四真空蒸餾工場之真空殘渣油為進料來源，改為使用第五真空蒸餾工場之
    真空殘渣油為進料來源，且未事先向被告機關重新申請操作許可，被告機關乃以
    其違反空氣污染防制法第二十四條第三項所定「固定污染源設置、變更及操作許
    可辦法」第十七條規定之違規事實，除依法告發外，並依空氣污染防制法第五十
    一條第一項規定，科處原告罰鍰新臺幣（下同）十萬元。原告不服，提起訴願，
    經決定駁回，乃提起本件行政訴訟。
乙、兩造聲明：
一、原告聲明：求為判決訴願決定及原處分均撤銷。
二、被告聲明： 求為判決原告之訴駁回。
丙、兩造主張之理由：
一、原告起訴意旨略謂：
（一）第一真空蒸餾工場之真空蒸餾程序（Ｍ二四）於八十五年十二月申請固定污染
      源操作許可證時，於申請資料製程說明中即說明其進料可從第三、四及五真空
      蒸餾工場來；另根據該製程（Ｍ二四）操作許可證第８／８頁第參、一項規定
      「應依操作許可內容進行操作，另其它未規定部份，應依操作許可申請資料進
      行操作。」因此原告第一真空蒸餾工場以第五真空蒸餾工場之真空殘渣油為進
      料，並未違反操作許可證之規定。第一真空蒸餾工場進料來源可為第三、四或
      五真空蒸餾工場之真空殘渣油，惟於原告進行操作許可證申請及被告審查時，
      其進料來源確為第三及第四真空蒸餾工場，原告據以回復「其進料來源由第
      三、四真空蒸餾工場之真空殘渣油」，並無不當。再者，原告於獲核可操作許
      可證後，並未對第一真空蒸餾程序進行製程更改，且使用第五真空蒸餾工場之
      真空殘渣油為進料來源，因進料溫度較高可不必再經過加熱爐加溫，此不但可
      以節約能源，且沒有空氣污染物排放的問題，更無「更定污染源設置變更及操
      作許可辦法」所稱需辦理變更或異動之條件，自無須再申請換發許可證。
（二）固定污染源操作許可證制度之主要目的，係為方便主管機關以原料進量來查核
      污染量，而非為限制工場之操作彈性，本製程在未改變製程的情況下，採用較
      佳條件之進料（第五真空蒸餾工場之真空殘渣油），可達到節約能源，提高煉
      量，且無空氣污染物排放，對於受污染已相當嚴重之高雄地區空氣品質有正面
      之效益，可在環保及經濟方面達到雙贏的效果，被告以進料來源未申請換發許
      可證為由，開單處分，實無依據且已嚴重侵害原告之權益。
（三）綜上所述，訴願決定及原處分均有未合，請判決予以撤銷。
二、被告答辯意旨略謂：
（一）按由被告所核發該製程（Ｍ二四）操作許可證內載之製程流程部份，其真空蒸
      餾殘渣油進料油槽之原料來源為第三、四真空蒸餾工場之真空殘渣油，並未包
      括第五真空蒸餾工場之真空殘渣油，原告若對操作許可證核發內容有所疑問，
      應依操作許可證第８／８頁第參、六項規定：「若對許可證核發內容有疑問，
      請於收到許可證及其次頁文件後三十日內，檢具相關文件並行文向主管機關提
      出修訂之申請，逾期未提出者，視為對許可證核發內容無異議。」另查由原告
      原申請資料之第二十頁流程圖，記載其原料由第三、四真空蒸餾工場進料，而
      其第十九頁之流程說明，則載明其其進料自第三、四及第五真空蒸餾工場，對
      於流程說明與流程圖記載不符之情況，被告乃於審查原申請資料時提請原告說
      明殘渣油來源，經原告回覆確認「其來源由第三、四真空蒸餾工場之真空殘渣
      油」後，被告始據以核發操作許可證，因此，殘渣油來源及製程流程既經明確
      列入許可條件，被告自應依操作許可內容進行操作，原告提述操作許可證第８
      ／８頁第參、一項規定「應依操作許可內容進行操作，另其它未規定部份，應
      依操作許可申請資料進行操作。」據以主張依操作許可申請資料進行操作並未
      違反規定，顯刻意曲解該項規定之意旨。
（二）原告第一真空蒸餾工場之進料來源增加未經許可之第五真空蒸餾工場，其製程
      及操作條件已明顯異動，依固定污染源設置變更及操作許可辦法第十七條第一
      款之規定，即應於異動前，依據操作許可證申請及核發程序重新申請；惟原告
      在未完成此一法定程序，即逕自增加進料之來源，違規事實至為明確。
（三）綜上所述，被告依據原告違反空氣污染防制法第二十四條第三項所定固定污染
      源設置變更及操作許可辦法予以舉發，並依同法第五十一條第一項裁處十萬元
      罰鍰，處分及訴願決定均無不當，請判決駁回原告之訴。
    理  由
一、按「固定污染源設置、變更及操作許可辦法，由中央主管機關定之。」「公私場
    所違反第二十條第一項、第二十一條第一項、第二項或第三項、第二十三條、第
    二十四條第一項、第二十八條、依第二十六條第二項所定之排放總量及濃度或依
    第二十四條第三項所定許可辦法者，處新台幣二萬元以上二十萬元以下罰鍰；其
    違反者為工商廠、場，處新台幣十萬元以上一百萬元以下罰鍰。」空氣污染防制
    法第二十四條第三項、第五十一條第一項定有明文。又「公私場所操作許可內容
    有異動，而未涉及變更者，依下列規定辦理：一、製程、設施或操作條件異動者
    ，應於異動前，依操作許可證申請及核發程序，重新申請。但未增加其空氣污染
    物排放種類或排放量者，得不重新進行檢測。二、改用低污染性燃料、拆除或停
    止使用產生污染之設備、增設防制設備或提升防制效率者，得於事實發生後三十
    日內檢附相關證明文件，向主管機關申請換發許可證。」亦為固定污染源設置變
    更及操作許可辦法第十七條所明定。
二、經查，原告申請核發之固定污染源操作許可之製程（Ｍ二四）操作許可證，其製
    程流程，為真空蒸餾殘渣油進料油槽之原料來源為第三、四真空蒸餾工場之真空
    殘渣油，並未包括第五真空蒸餾工場之真空殘渣油，有操作許可證影本附於原處
    分卷可稽。而被告機關所屬稽查人員於八十九年十一月二十一日十時許，至原告
    工廠執行第一真空蒸餾工場蒸餾程序（Ｍ二四）操作許可查核，由八十九年六月
    二十六日之現場操作記錄，發現原告前述工場製程流程異動，改由第五真空蒸餾
    工場進料，惟並未事先向被告機關重新申請操作許可，為原告所不爭執，復有稽
    查紀錄、操作紀錄表影本附於原處分卷可憑。從而，被告機關以其違反空氣污染
    防制法第二十四條第三項所定「固定污染源設置、變更及操作許可辦法」第十七
    條規定，並依空氣污染防制法第五十一條第一項規定，科處原告罰鍰十萬元，並
    無不合。
三、至原告起訴意旨謂第一真空蒸餾工場之真空蒸餾程序（Ｍ二四）於八十五年十二
    月申請固定污染源操作許可證時，於申請資料製程說明中即說明其進料可從第三
    、四及五真空蒸餾工場來；另根據該製程（Ｍ二四）操作許可證第８／８頁第參
    、一項規定「應依操作許可內容進行操作，另其它未規定部份，應依操作許可申
    請資料進行操作。」因此原告第一真空蒸餾工場以第五真空蒸餾工場之真空殘渣
    油為進料，並未違反操作許可證之規定。再者，原告於獲核可操作許可證後，並
    未對第一真空蒸餾程序進行製程更改，且使用第五真空蒸餾工場之真空殘渣油為
    進料來源，因進料溫度較高可不必再經過加熱爐加溫，此不但可以節約能源，且
    沒有空氣污染物排放的問題，更無「更定污染源設置變更及操作許可辦法」所稱
    需辦理變更或異動之條件，自無須再申請換發許可證云云。然查，原告於申請許
    可時，於申請資料之流程圖記載其原料由第三、四真空蒸餾工場進料，而於其流
    程說明則載明其進料自第三、四及第五真空蒸餾工場，對此不符情形，被告乃請
    原告說明殘渣油來源，原告則回覆確認「其來源由第三、四真空蒸餾工場之真空
    殘渣油」之事實，亦為原告所不否認，是被告據以核發操作許可證。從而，殘渣
    油來源及製程流程既經明確列入許可條件，被告自應依操作許可內容進行操作，
    其改自第五第真空蒸餾工場進料，製程業經改變，自應依法申請許可，至於其改
    變是否對環境保護更有利，則屬另一問題。是其上開所辯，要非可採。又其所提
    行政院環境保護署八十九年七月二十四日環署空字第００三九七五九號函及被告
    八十九年八月十日高檽環局一字第二九三九九號函與本件尚不相符，自不得採為
    本件有利原告之依據。
四、綜上所述，原告工廠執行第一真空蒸餾工場蒸餾程序（Ｍ二四）之操作，製程流
    程異動，未事先向被告機關重新申請操作許可，被告乃依空氣污染防制法第五十
    一條第一項、第二十四條第三項、固定污染源設置、變更及操作許可辦法第十七
    規定，科處原告罰鍰十萬元，要無不合，訴願決定，亦予維持，核無違誤。原告
    起訴意旨，為無理由，應予駁回。
據上論結，本件原告之訴為無理由，爰依行政訴訟法第一百九十五條第一項後段、第
九十八條第三項前段，判決如主文。
中      華      民      國      九十    年      十一    月      六      日
                                高雄高等行政法院第三庭
                                            審判長法官  林茂權
                                            法      官  江幸垠
                                            法      官  戴見草
右為正本係照原本作成。
如不服本判決，應於判決送達後二十日內向本院提出上訴書狀，其未表明上訴理由者
，應於提起上訴後二十日內向本院提出上訴理由書（須按對造人數附繕本）；如於本
判決宣示或公告後送達前提起上訴者，應於判決送達後二十日內補提上訴理由書（須
附繕本）。未表明上訴理由者，逕以裁定駁回。
提起上訴應預繳送達用雙掛號郵票七份（每份三十四元）。
中      華      民      國      九十    年      十一    月      六      日
                                            法院書記官  藍慶道


司法院資訊處製作；財團法人民間司法改革基金會備份。
